---
title: "Análisis de los incendios forestales en córdoba entre septiembre y noviembre de 2023"
author: "Facundo Solar y Pedro Ortiz"
output:
  html_document: default
  pdf_document: default
---


En el presente trabajo proponemos estudiar el impacto de los incendios forestales ocurridos durante el año pasado en Córdoba, más precisamente en las pedanías (una subdivisión de sus departamentos) de San Roque y Santiago, ambas pertenecientes al departamento de Punilla.

Para la realización del estudio se utilizaron imágenes satelitales y datos geográficos provistos por el gobierno de la provincia de Córdoba. Luego se realizó un análisis propio utilizando bibliografía pertinente y visualizaciones para los análisis, enfocandosé en la creación de clusters espaciales.

A continuación adjuntamos los links utilizados para obtener los datos:

- [Datos de Córdoba, en formato shapefile](https://www.mapascordoba.gob.ar/#/descargas)
- [Imágenes satelitales Landsat](https://earthexplorer.usgs.gov/)
- [Bibliografía utilizada para el análisis - NBR](https://un-spider.org/advisory-support/recommended-practices/recommended-practice-burn-severity/in-detail/normalized-burn-ratio#)


```{r}
require(sf)
require(dplyr)
require(terra)
require(tidyr)
require(ggplot2)
require(leaflet)
require(spdep)
require(mapview)
require(cluster)
```


En primer lugar, se descargaron distintas imágenes satelitales de la misión landsat 9, tomadas durante los meses de Septiembre y Noviembre de 2023. El objetivo de esto fue el mismo del trabajo, es decir,realizar un análisis en el impacto del desastre natural en el terreno provincial, estos datos fueron elegidos bajo la hipotesis de que a la hora de analizar desastres naturales, y sus impactos, lo mejor sería observar imagenes del terreno.

Luego de descargalos, notamos que los archivos landsat9 se obtienen en el siguiente formato:

| Banda | Descripción              | Longitud de onda    | Resolución  |
|-------|--------------------------|---------------------|-------------|
| 1     | Visible aerosol costero   | 0.43 – 0.45 µm      | 30 metros   |
| 2     | Azul                      | 0.450 – 0.51 µm     | 30 metros   |
| 3     | Verde                     | 0.53 – 0.59 µm      | 30 metros   |
| 4     | Rojo                      | 0.64 – 0.67 µm      | 30 metros   |
| 5     | Infrarrojo cercano        | 0.85 – 0.88 µm      | 30 metros   |
| 6     | SWIR 1                    | 1.57 – 1.65 µm      | 30 metros   |
| 7     | SWIR 2                    | 2.11 – 2.29 µm      | 30 metros   |
| 8     | Pancromático              | 0.50 – 0.68 µm      | 15 metros   |
| 9     | Cirro                     | 1.36 – 1.38 µm      | 30 metros   |

para la realización del informe únicamente fueron consideradas las bandas 4, 5 y 7 ; esta decisión fue tomada luego de un breve analisis inicial, no incluido en este estudio.


Veamos ahora las imágenes mostradas por estas bandas, en un primer lugar para el mes de Septiembre, y luego para el mes de Noviembre.

```{r}
#cargo archivos de septiembre de landsat

banda4sep <- rast("landsat9-septiembre/LC09_L2SP_229082_20230927_20230929_02_T1_SR_B4.TIF")
banda5sep <- rast("landsat9-septiembre/LC09_L2SP_229082_20230927_20230929_02_T1_SR_B5.TIF")
banda7sep <- rast("landsat9-septiembre/LC09_L2SP_229082_20230927_20230929_02_T1_SR_B7.TIF")
plot(banda4sep)
plot(banda5sep)
plot(banda7sep)
```

```{r}
#cargo archivos de noviembre de landsat
banda4nov <- rast("landsat9-noviembre/LC08_L2SP_229082_20231122_20231128_02_T1_SR_B4.TIF")
banda5nov <- rast("landsat9-noviembre/LC08_L2SP_229082_20231122_20231128_02_T1_SR_B5.TIF")
banda7nov <- rast("landsat9-noviembre/LC08_L2SP_229082_20231122_20231128_02_T1_SR_B7.TIF")
plot(banda4nov)
plot(banda5nov)
plot(banda7nov)
```


De estas imágenes podemos notar claramente, que aún habiendo seleccionado bandas especificas, las cuales aportan mayor información que las otras, igualmente por su cuenta no nos dicen mucho, por lo que para la realización de un informe claro y preciso necesitamos métricas mas relevantes.

Luego de consultar distintos elementos bibliográficos, llegamos a estas 2 definiciones (en caso de precisar mayor certeza se pueden observar en los links previamente provistos), que van a ser las visualizaciones que vamos a usar de ahora en mas a lo largo de la presentacion

+ Landsat Normalized Difference Vegetation Index (NDVI) is used to quantify vegetation greenness and is useful in understanding vegetation density and assessing changes in plant health.

+ Normalized Burn Ratio (NBR) is used to identify burned areas and provide a measure of burn severity. It is calculated as a ratio between the NIR and SWIR values in traditional fashion.

Pasando a español tenemos que el *NDVI* se utiliza para cuantificar la verdor de la vegetación y es útil para entender la densidad de la vegetación y evaluar cambios en la salud de las plantas. Se calcula utilizando las bandas del espectro infrarrojo cercano (NIR) y el espectro rojo, donde valores más altos indican vegetación más densa y saludable, mientras que el *NBR* se usa para identificar áreas quemadas y proporcionar una medida de la severidad de los incendios. Se calcula como una proporción entre los valores del infrarrojo cercano (NIR) y el infrarrojo de onda corta (SWIR), donde valores más bajos suelen indicar vegetación quemada o suelo desnudo después de un incendio.

Luego de esta explicación se entiende la elección de las bandas 4,5 y 7 mencionadas anteriormente.

```{r}
#defino las métricas a estudiar, marco teorico lo mencionamos en la presentacion
#Landsat Normalized Difference Vegetation Index (NDVI) is used to quantify vegetation greenness and is useful in understanding vegetation density and assessing changes in plant health.
ndvisept <- (banda5sep - banda4sep) / (banda5sep + banda4sep)
ndvinov <- (banda5nov - banda4nov) / (banda5nov + banda4nov)

#Normalized Burn Ratio (NBR) is used to identify burned areas and provide a measure of burn severity. It is calculated as a ratio between the NIR and SWIR values in traditional fashion.
nbrsept <- (banda5sep - banda7sep) / (banda5sep + banda7sep)
nbrnov <- (banda5nov - banda7nov) / (banda5nov + banda7nov)
```

Una vez definidas estas variables, y vistos sus rangos de valores en los mapas, agregaremos un mayor contexto,procediendo a la carga de los archivos en formato shapefile del gobierno de la provincia de Cordoba, los cuales tienen diversos campos tales como valuación fiscal, terreno edificado, antigüedad, entre otros, datos muy interesantes pero que exceden al objetivo de este trabajo, por lo que solo consideraremos los polígonos con sus limitaciones.

```{r}
#cargo los shp 
#san roque
san_roque <- st_read("parcelas.shp")
#santiago
santiago <- st_read("parcelas2.shp")
```

```{r}
#cambio coordenadas para q el tif y el shp esten igual
raster_crs <- crs(banda4sep)
shapefile_crs <- st_crs(san_roque)
san_roque <- st_transform(san_roque, crs = raster_crs)
santiago <- st_transform(santiago, crs = raster_crs)
```

Para facilitar el análisis,y considerando que las imágenes de landsat de septiembre y noviembre abarcaban diferentes regiones cordobesas, decidimos cropear estas métricas a sus respectivas pedanías (Santiago y San Roque) y así simplificando los cálculos, y permitiendo computar lo planeado en computadoras "comunes", sin un gran poder de cálculo.

Veamos como lucen ahora estas métricas:

```{r}
#cropeo los shp 
cropped_raster1 <- crop(ndvisept, vect(san_roque))
masked_raster1 <- mask(cropped_raster1, vect(san_roque))
plot(masked_raster1, main = "NDVI SEPTIEMBRE")
plot(st_geometry(san_roque), add = TRUE, border = 'red', lwd = 0.2)

cropped_raster2 <- crop(ndvinov, vect(san_roque))
masked_raster2 <- mask(cropped_raster2, vect(san_roque))
plot(masked_raster2, main = "NDVI NOVIEMBRE")
plot(st_geometry(san_roque), add = TRUE, border = 'red', lwd = 0.2)

cropped_raster3 <- crop(nbrsept, vect(san_roque))
masked_raster3 <- mask(cropped_raster3, vect(san_roque))
plot(masked_raster3, main = "NBR SEPTIEMBRE")
plot(st_geometry(san_roque), add = TRUE, border = 'red', lwd = 0.2)

cropped_raster4 <- crop(nbrnov, vect(san_roque))
masked_raster4 <- mask(cropped_raster4, vect(san_roque))
plot(masked_raster4, main = "NBR NOVIEMBRE")
plot(st_geometry(san_roque), add = TRUE, border = 'red', lwd = 0.2)
```

```{r}
cropped_raster5 <- crop(ndvisept, vect(santiago))
masked_raster5 <- mask(cropped_raster5, vect(santiago))
plot(masked_raster5, main = "NDVI SEPTIEMBRE")
plot(st_geometry(santiago), add = TRUE, border = 'red', lwd = 0.2)

cropped_raster6 <- crop(ndvinov, vect(santiago))
masked_raster6 <- mask(cropped_raster6, vect(santiago))
plot(masked_raster6, main = "NDVI NOVIEMBRE")
plot(st_geometry(santiago), add = TRUE, border = 'red', lwd = 0.2)

cropped_raster7 <- crop(nbrsept, vect(santiago))
masked_raster7 <- mask(cropped_raster7, vect(santiago))
plot(masked_raster7, main = "NBR SEPTIEMBRE")
plot(st_geometry(santiago), add = TRUE, border = 'red', lwd = 0.2)

cropped_raster8 <- crop(nbrnov, vect(santiago))
masked_raster8 <- mask(cropped_raster8, vect(santiago))
plot(masked_raster8, main = "NBR NOVIEMBRE")
plot(st_geometry(santiago), add = TRUE, border = 'red', lwd = 0.2)
```

Como tenemos imágenes de dos meses distintos, entre los cuales se incendiaron las distintas zonas observadas, decidimos que para apreciar mejor el efecto del incendio en las parcelas consideramos relevante evaluar el cambio en los índices mencionados, al cual llamaremos delta, para así poder visualizar fácilmente aquellas regiones más y menos afectadas por el fenómeno.

Por esto proseguiremos a definir las variables *DeltaNBR* y *DeltaNDVI*, y a cropearlas a las zonas de interes para el informe.

```{r}
#calculo el delta de las métricas a estudiar
delta_nbr_san_roque <- (cropped_raster3 - cropped_raster4)
delta_ndvi_san_roque <- (cropped_raster1 - cropped_raster2)

delta_nbr_santiago <- (cropped_raster7 - cropped_raster8)
delta_ndvi_santiago <- (cropped_raster5 - cropped_raster6)
```

```{r}
masked_delta_nbr_san_roque <- mask(delta_nbr_san_roque, vect(san_roque))
plot(masked_delta_nbr_san_roque, main = "DELTA NBR SAN ROQUE")
plot(st_geometry(san_roque), add = TRUE, border = 'red', lwd = 0.2)

masked_delta_ndvi_san_roque <- mask(delta_ndvi_san_roque, vect(san_roque))
plot(masked_delta_ndvi_san_roque, main = "DELTA NVDI SAN ROQUE")
plot(st_geometry(san_roque), add = TRUE, border = 'red', lwd = 0.2)

masked_delta_nbr_santiago <- mask(delta_nbr_santiago, vect(santiago))
plot(masked_delta_nbr_santiago, main = "DELTA NBR SANTIAGO")
plot(st_geometry(santiago), add = TRUE, border = 'red', lwd = 0.2)

masked_delta_ndvi_santiago <- mask(delta_ndvi_santiago, vect(santiago))
plot(masked_delta_ndvi_santiago, main = "DELTA NVDI SANTIAGO")
plot(st_geometry(santiago), add = TRUE, border = 'red', lwd = 0.2)
```


Una vez realizado esto, cambiaremos hacia la realización de un análisis mas profundo, y no solo exploratorio, de la data usando metodologías estudiadas a lo largo de la materia.

Para esto, ante la duda, decidimos volver a cargar y realizar las transformaciones requeridas en los datos, con el fin de no haber hecho ninguna transformación extra, que hubiese "contaminado" la información requerida para este análisis.

```{r}
# Archivos de septiembre
banda4sep <- rast("landsat9-septiembre/LC09_L2SP_229082_20230927_20230929_02_T1_SR_B4.TIF")
banda5sep <- rast("landsat9-septiembre/LC09_L2SP_229082_20230927_20230929_02_T1_SR_B5.TIF")
banda7sep <- rast("landsat9-septiembre/LC09_L2SP_229082_20230927_20230929_02_T1_SR_B7.TIF")


# Archivos de noviembre
banda4nov <- rast("landsat9-noviembre/LC08_L2SP_229082_20231122_20231128_02_T1_SR_B4.TIF")
banda5nov <- rast("landsat9-noviembre/LC08_L2SP_229082_20231122_20231128_02_T1_SR_B5.TIF")
banda7nov <- rast("landsat9-noviembre/LC08_L2SP_229082_20231122_20231128_02_T1_SR_B7.TIF")

# NDVI
ndvisept <- (banda5sep - banda4sep) / (banda5sep + banda4sep)
ndvinov <- (banda5nov - banda4nov) / (banda5nov + banda4nov)

# NBR
nbrsept <- (banda5sep - banda7sep) / (banda5sep + banda7sep)
nbrnov <- (banda5nov - banda7nov) / (banda5nov + banda7nov)

san_roque <- st_read("parcelas.shp")
santiago <- st_read("parcelas2.shp")

# Transformar coordenadas al CRS del raster para cálculos espaciales
raster_crs <- crs(banda4sep)
san_roque <- st_transform(san_roque, crs = raster_crs)
santiago <- st_transform(santiago, crs = raster_crs)

# Eliminar geometrías vacías
san_roque <- san_roque[!st_is_empty(san_roque),]
santiago <- santiago[!st_is_empty(santiago),]

# Convertir a WGS 84 para visualización en Leaflet
san_roque_wgs84 <- st_transform(san_roque, crs = 4326)
santiago_wgs84 <- st_transform(santiago, crs = 4326)
```

En un primer lugar, decidimos calcular el estadístico de Moran para nuestras muestras, así pudiendo obtener una medida de autocorrelación espacial entre las regiones de nuestro espacio de estudio, comparando contra la hipótesis nula de no autocorrelación, es decir, un proceso homogéneo .

```{r}
# Crear vecinos espaciales
neighbors_san_roque <- poly2nb(san_roque)
neighbors_santiago <- poly2nb(santiago)

# Crear listas de pesos
weights_san_roque <- nb2listw(neighbors_san_roque, style = "W", zero.policy = TRUE)
weights_santiago <- nb2listw(neighbors_santiago, style = "W", zero.policy = TRUE)

# Agregar coordenadas al shapefile
san_roque$coords <- st_centroid(san_roque) %>% st_coordinates()
santiago$coords <- st_centroid(santiago) %>% st_coordinates()

# Índice de Moran para detectar autocorrelación espacial
moran_san_roque <- moran.test(san_roque$coords[,1], listw = weights_san_roque, zero.policy = TRUE)
moran_santiago <- moran.test(santiago$coords[,1], listw = weights_santiago, zero.policy = TRUE)

# Resultados del índice de Moran
moran_san_roque
moran_santiago

```

Notamos que en ambos ejemplos de muestra (San Roque y Santiago), poseemos un p-valor muy muy cercano a cero, lo cual nos indica que la probabilidad de haber obtenido estos resultados bajo la hipotesis nula es virtualmente cero, y en este caso nos indica que, como uno tiende a intuir y pensar, la autocorrelación espacial de este fenomeno es distinta a 0, y alta.

Pasaremos a visualizar las parcelas con el paquete leaflet, lo haremos en el caso de Santiago únicamente, con el fin de ejemplificar

```{r}
map_santiago <- leaflet(santiago_wgs84) %>%
  addTiles() %>%
  addPolygons(color = ~factor(moran_santiago$estimate[1]),
             label = ~paste("ID:", par_idparc, "<br> Índice de Moran:", round(moran_santiago$estimate[1], 3)))

map_santiago
```

Visualizamos los indices generados con las imágenes satelitales con leaflet, para que generar interactividad, y un mejor detalle al lector:


```{r}
cropped_raster_san_roque <- list(
  ndvisept = mask(crop(ndvisept, vect(san_roque)), vect(san_roque)),
  ndvinov = mask(crop(ndvinov, vect(san_roque)), vect(san_roque)),
  nbrsept = mask(crop(nbrsept, vect(san_roque)), vect(san_roque)),
  nbrnov = mask(crop(nbrnov, vect(san_roque)), vect(san_roque))
)

cropped_raster_santiago <- list(
  ndvisept = mask(crop(ndvisept, vect(santiago)), vect(santiago)),
  ndvinov = mask(crop(ndvinov, vect(santiago)), vect(santiago)),
  nbrsept = mask(crop(nbrsept, vect(santiago)), vect(santiago)),
  nbrnov = mask(crop(nbrnov, vect(santiago)), vect(santiago))
)

# Crear mapas interactivos de índices
map_ndvi_nbr <- function(cropped_rasters, shapefile, title) {
  map <- leaflet() %>%
    addTiles() %>%
    addRasterImage(cropped_rasters$ndvisept, colors = "Greens", opacity = 0.7, group = "NDVI Septiembre") %>%
    addRasterImage(cropped_rasters$ndvinov, colors = "Greens", opacity = 0.7, group = "NDVI Noviembre") %>%
    addRasterImage(cropped_rasters$nbrsept, colors = "Reds", opacity = 0.7, group = "NBR Septiembre") %>%
    addRasterImage(cropped_rasters$nbrnov, colors = "Reds", opacity = 0.7, group = "NBR Noviembre") %>%
    addPolygons(data = shapefile, color = "blue", weight = 1, opacity = 0.5) %>%
    addLayersControl(
      baseGroups = c("NDVI Septiembre", "NDVI Noviembre", "NBR Septiembre", "NBR Noviembre"),
      options = layersControlOptions(collapsed = FALSE)
    ) 
  map
}
santiago_wgs84 <- st_transform(santiago, crs = 4326)

map_ndvi_nbr(cropped_raster_santiago, santiago_wgs84, "Santiago")
```



Prosiguiendo, realizamos un clustering de parcelas para la pedanía de Santiago (la elegimos dado que tiene menos parcelas, este método con los datos de San Roque no terminaba) considerando únicamente el *DeltaNBR*. 
Esta decisión fue tomada en base a que consideramos que esta variable era la mejor manera de explicar el daño en el ambiente generado por los incendios.

```{r}
# Calcular delta NBR para Santiago
delta_nbr_santiago <- (cropped_raster7 - cropped_raster8)

# Aplicar máscara para Santiago
masked_delta_nbr_santiago <- mask(delta_nbr_santiago, vect(santiago))

# Extraer valores promedio para cada parcela en Santiago
extract_mean_values <- function(delta_nbr, shapefile) {
  delta_nbr_values <- terra::extract(delta_nbr, vect(shapefile), fun = "mean", na.rm = TRUE)
  
  data <- delta_nbr_values[, -1, drop = FALSE]
  colnames(data) <- "Delta_NBR"
  data
}

# Calcular los datos de cambio para cada parcela en Santiago
data_santiago <- extract_mean_values(masked_delta_nbr_santiago, santiago)

# Añadir la columna Delta_NBR al shapefile de Santiago
santiago$Delta_NBR <- data_santiago$Delta_NBR

# Convertir a DataFrame para usar en clustering
santiago_df <- as.data.frame(st_coordinates(st_centroid(santiago)))
colnames(santiago_df) <- c("X", "Y")

# Concatenar datos espaciales y delta NBR
santiago_data <- cbind(santiago_df, data_santiago)

# Función para realizar clustering y crear mapa
create_cluster_map <- function(data, k) {
  set.seed(123)  # Para reproducibilidad
  
  # Clustering usando k-means
  clust <- kmeans(data[, "Delta_NBR", drop = FALSE], centers = k)
  
  # Añadir información de cluster al objeto sf original
  santiago$cluster <- as.factor(clust$cluster)
  
  # Convertir a WGS 84 para visualización en Leaflet
  santiago_wgs84 <- st_transform(santiago, crs = 4326)
  
  # Crear el mapa interactivo de clusters
  map <- leaflet(santiago_wgs84) %>%
    addTiles() %>%
    addPolygons(color = ~colorFactor(topo.colors(k), cluster)(cluster),
                label = ~paste("ID:", par_idparc, "<br> Cluster:", cluster,
                               "<br> Delta NBR:", round(Delta_NBR, 4))) %>%
    addLegend(pal = colorFactor(topo.colors(k), santiago_wgs84$cluster), values = ~cluster,
              title = paste(k, "Clusters"), opacity = 1)
  
  return(map)
}

# Crear mapas para 2, 3 y 4 clusters
map_2_clusters <- create_cluster_map(santiago_data, 2)
map_3_clusters <- create_cluster_map(santiago_data, 3)
map_4_clusters <- create_cluster_map(santiago_data, 4)

# Mostrar los mapas
map_2_clusters
map_3_clusters
map_4_clusters

```

Luego, a modo de comparación, realizamos lo mismo considerando además,la correlación espacial entre las parcelas (aquellas parcelas que no tenian vecinos fueron excluidas porque el método utilizado,al no poder definir la vecindad retornaba error al buscar esto mismo). 

```{r}
# Calculate delta NBR for Santiago
delta_nbr_santiago <- (cropped_raster7 - cropped_raster8)

# Apply mask for Santiago
masked_delta_nbr_santiago <- mask(delta_nbr_santiago, vect(santiago))

# Extract mean values for each parcel in Santiago
extract_mean_values <- function(delta_nbr, shapefile) {
  delta_nbr_values <- terra::extract(delta_nbr, vect(shapefile), fun = mean, na.rm = TRUE)
  
  data <- delta_nbr_values[, 2, drop = FALSE]  # Select only the second column (the extracted values)
  names(data) <- "Delta_NBR"
  data
}

# Calculate change data for each parcel in Santiago
data_santiago <- extract_mean_values(masked_delta_nbr_santiago, santiago)

# Combine spatial data with extracted values
santiago$Delta_NBR <- data_santiago$Delta_NBR

# Create spatial weights with a more lenient approach
santiago_nb <- poly2nb(santiago, queen = TRUE)

# Check for empty neighbor sets
empty_nb <- which(card(santiago_nb) == 0)
if (length(empty_nb) > 0) {
  print(paste("Polygons with no neighbors:", paste(empty_nb, collapse = ", ")))
  
  # Remove polygons with no neighbors
  santiago <- santiago[-empty_nb, ]
  santiago_nb <- poly2nb(santiago, queen = TRUE)
}

# Create weights
santiago_weights <- nb2listw(santiago_nb, style = "W", zero.policy = TRUE)

# Calculate spatial lag variables
santiago$lag_Delta_NBR <- lag.listw(santiago_weights, santiago$Delta_NBR, zero.policy = TRUE)

# Calculate Moran's I for spatial autocorrelation
moran_nbr <- moran.test(santiago$Delta_NBR, santiago_weights, zero.policy = TRUE)
print(paste("Moran's I for Delta NBR:", moran_nbr$estimate[1]))

# Prepare data for clustering
cluster_data <- st_drop_geometry(santiago) %>%
  select(Delta_NBR, lag_Delta_NBR)

# Function to create cluster map
create_cluster_map <- function(data, k) {
  set.seed(123)  # For reproducibility
  
  # Clustering using PAM
  clust <- pam(cluster_data, k)
  
  # Add cluster information to the original sf object
  data$cluster <- as.factor(clust$clustering)
  
  # Convert to WGS 84 for visualization in Leaflet
  data_wgs84 <- st_transform(data, crs = 4326)
  
  # Create interactive cluster map
  map <- leaflet(data_wgs84) %>%
    addTiles() %>%
    addPolygons(color = ~colorFactor(topo.colors(k), cluster)(cluster),
                label = ~paste("ID:", par_idparc, "<br> Cluster:", cluster,
                               "<br> Delta NBR:", round(Delta_NBR, 4))) %>%
    addLegend(pal = colorFactor(topo.colors(k), data_wgs84$cluster), values = ~cluster,
              title = paste(k, "Clusters"), opacity = 1)
  
  return(map)
}

# Create maps for 2, 3, and 4 clusters
map_2_clusters <- create_cluster_map(santiago, 2)
map_3_clusters <- create_cluster_map(santiago, 3)
map_4_clusters <- create_cluster_map(santiago, 4)

# Display the maps
map_2_clusters
map_3_clusters
map_4_clusters

```

En efecto los clusters obtenidos incorporando la componente espacial fue similar los que no la poseían. Esto se observa sobretodo en el clusterizado con K=2, donde exceptuando la región superior izquierda resultan muy similares los mapas. 

Esto parece indicarnos que la información contenida por la variable *DeltaNBR* posee una componente espacial muy influyente, debido a que se observan clusters similares, generados tanto con información espacial, como sin. Apoyando esta conclusión tambien aparece lo mencionado anteriormente, a la hora de realizar en estadístico de Moran, pues vimos que había una alta correlación espacial, lo cual marca que existe información espacial en el resto de las variables, en este caso, la tomada para realizar los clusters en un principio.

Otro punto interesante de esta visualización es el poder observar el promedio de *DeltaNBR* en el mapa, lo cual consideramos muy util.


Por ultimo pasaremos a visualizar un scatter plot de las parcelas de Santiago, donde en un eje encontraremos a *DeltaNBR*, y en el otro a los pesos utilizados para generar los clusters con la información espacial asociada. Ádemas, se encuentra graficada la recta de regresión lineal obtenida con estas variables. 

```{r}

# Calculate Moran's I
moran_result <- moran.test(santiago$Delta_NBR, santiago_weights, zero.policy = TRUE)

# Create Moran's I scatter plot
moran_plot <- moran.plot(santiago$Delta_NBR, santiago_weights, zero.policy = TRUE,
                         labels = santiago$par_idparc, pch = 19,xlab = "Delta NBR",ylab = "Delta NBR, contextualizado espacialmente")
title("Scatterplot comparativo, con variables utilizada en clustering")

# Add regression line
abline(lm(moran_plot$wx ~ moran_plot$x), col = "red")


```


Lo que se nota muy claramente, es que en efecto, ocurre lo mencionado anteriormente, y poseen una notable correlación espacial positiva.

